臺灣高等法院刑事判決
                                 108年度金上重訴字第28號
上  訴  人  臺灣桃園地方檢察署檢察官
上  訴  人
即  被  告  黃美玉



選任辯護人  魏雯祈律師
被      告  簡美香



選任辯護人  黃麗岑律師
上列上訴人等因被告等違反銀行法等案件，不服臺灣桃園地方法
院103年度金重訴字第8號，中華民國108年5月9日第一審判決（
起訴案號：臺灣桃園地方檢察署103年度偵字第7732、14973號）
，提起上訴，本院判決如下：
    主  文
原判決關於黃美玉、簡美香非法經營銀行業務及黃美玉詐欺取財
之沒收部分，均撤銷。
黃美玉共同犯銀行法第一百二十五條第一項後段之非法經營銀行
業務罪，處有期徒刑捌年。未扣案之犯罪所得合計新臺幣壹億貳
仟捌佰參拾壹萬貳仟元，除應發還被害人或得請求損害賠償之人
外，沒收之，於全部或一部不能沒收或不宜執行沒收時，追徵其
價額。
簡美香共同犯銀行法第一百二十五條第一項後段之非法經營銀行
業務罪，處有期徒刑貳年。緩刑伍年，緩刑期間付保護管束，並
應向檢察官指定之政府機關、政府機構、行政法人、社區或其他
符合公益目的之機構或團體，提供貳佰肆拾小時之義務勞務。
黃美玉犯詐欺取財罪之未扣案犯罪所得新臺幣壹佰萬元沒收，於
全部或一部不能沒收或不宜執行沒收時，追徵其價額。
其他上訴（即黃美玉詐欺取財之本案部分）駁回。
上開第二項黃美玉撤銷改判與上訴駁回部分所處之刑，應執行有
期徒刑捌年陸月。
    事  實
一、黃美玉、簡美香均明知未經主管機關許可不得經營銀行業務
    ，亦不得以借款、收受投資、使加入為股東或其他名義，向
    多數人或不特定人收受款項或吸收資金，而約定或給付與本
    金顯不相當之紅利、利息、股息或其他報酬，竟為下列行為
    ：
  ㈠黃美玉因從事股票及期貨選擇權之投資，需要籌措大量資金
    ，竟基於非法經營收受準存款業務之犯意，自民國96年9 月
    17日起至102年10月7日止，在桃園等地區，以借款、投資、
    代操股票等名義，向簡美香、黃秋絨、曾素蓮、陳霈蒂（含
    其未婚夫之胞弟鄭江泉及鄭妻李芸珮）、邱鄧素蓮、邱涂索
    珍、邱金榜、邱定綸、林淑敏、林桂雪收受新臺幣（下同）
    8萬6,000元至500萬元不等之款項（其中鄭江泉、李芸珮由
    陳霈蒂接洽處理），並約定或給付每月1%至5%之與本金顯不
    相當報酬（換算年利率為12%至60%），而非法經營收受準存
    款之銀行業務（詳如附表一所示）。
  ㈡黃美玉承上同一犯意，並與簡美香基於非法經營收受準存款
    業務之犯意聯絡，自民國95年5月5日起至103年3月11日止，
    在桃園等地區，由簡美香出面以借款名義，向王秀鳳、謝秀
    蘭、徐玉英、謝秀卻、鄧庭蓁、呂昱嫻、吳秋菊、邱顯爵、
    簡美珠、魏玉霞、徐雪蓮（含其子女邱顯智、邱怡禎）、蔡
    寶美、黃張秀美、蘇美珠、陳姿穎、邱金榜、許緒仁、謝秋
    月、郭碧惠、簡玉梅、王麗珍、林鈺霖（原名林鈺麟）等人
    收受10萬元至1,000萬元不等之款項（其中邱顯智、邱怡禎
    由徐雪蓮接洽處理），以轉供黃美玉使用，並約定或給付每
    月1%至2%之與本金顯不相當報酬（換算年利率為12%至24%）
    ，而非法經營收受準存款之銀行業務（詳如附表二所示）。
二、黃美玉於民國103年2月間，因證券投資獲利未如預期，加以
    長期支付上開高額借款利息予簡美香等投資人，致財務周轉
    發生困難，竟意圖為自己不法所有，並基於詐欺取財之犯意
    ，接續向林鈺霖及簡美香佯稱：渠等長期收取年息逾20％利
    息，卻沒有申報所得稅，涉及洗錢、重利及逃漏稅等罪嫌，
    且林鈺霖經營大加纖維有限公司之工廠有違章建築不法情事
    ，現已引起政府高層介入調查，倘若願意個別支付750萬元
    （合計1,500萬元）款項，乃可透過熟識之總統馬英九、行
    政院長江宜樺及國家安全委員會秘書長金溥聰等政要擺平官
    司，以免遭移送特偵組偵辦等語，致林鈺霖及簡美香陷於錯
    誤，表示願意配合付款，黃美玉即準備內容為「本人林鈺霖
    （簡美香）同意所有應支付之稅金與罰款經雙方同意，皆由
    黃美玉小姐先行暫繳，日後再歸還，恐口說無憑特立此據」
    之同意書2份，要求林鈺霖及簡美香簽名於其上，因簡美香
    無力籌措高達750萬元資金，遂由林鈺霖先於103年3月21日
    下午某時，在桃園市○○區○○街00巷00號住處內，將200
    萬元現金交予黃美玉，黃美玉食髓知味，再與林鈺霖、簡美
    香互約於同年3月25日晚間交付餘款，林鈺霖、簡美香遂於
    同年月25日上午報警處理，嗣於當日晚間8時30分許，簡美
    香將僅能籌得之30萬元自行送至上開林鈺霖住處託付林鈺霖
    轉交，迨當日晚間9時許，黃美玉抵達上址，林鈺霖即將簡
    美香交付之30萬元連同自身準備之1,000萬元全數交予黃美
    玉，黃美玉點收無訛欲離去之際，旋為臺灣桃園地方檢察署
    檢察官指揮調查員當場逮捕，並扣得上開現金，隨即赴黃美
    玉住處搜索查扣其先前向林鈺霖收取200萬元於花費後所剩
    餘之90萬元（共查扣1,120萬元，其中1,090萬元已發還林鈺
    霖，30萬元發還簡美香）。
三、案經簡美香、林鈺霖告訴暨法務部調查局桃園縣調查站（現
    改制為法務部調查局桃園市調查處，下稱桃園市調查處）移
    送臺灣桃園地方檢察署檢察官偵查起訴。
    理  由
甲、有罪部分
一、認定犯罪事實所憑之證據與理由：
  ㈠事實一部分：
  ①上訴人即被告黃美玉（下稱被告黃美玉）與附表一所示被害
    人間資金往來之時間、地點、金額及名義等事實，暨被告簡
    美香與附表二所示被害人間資金往來之時間、地點、金額及
    名義等客觀事實，有附表一、二各編號證據欄所示證據可資
    佐證，是此部分事實，應堪認定。
  ②被告簡美香係代被告黃美玉向附表二所示被害人收受投資款
    項等情，業據證人即被告簡美香於調詢、偵查及原審時證述
    明確（見偵字第14973號卷第9頁背面、第10頁背面至第11頁
    ，偵字第7732號卷第175頁，他字卷第47至48頁、第49頁、
    第50頁，原審卷㈤第16至19頁），核與證人即附表二所示被
    害人王秀鳳、謝秀蘭、徐玉英、徐雪蓮、蔡美寶、簡玉梅、
    林鈺霖分別於調詢時及偵查中一致證稱：被告簡美香當時係
    表示投資款項會交給「大姊」、「非常信任的朋友」去投資
    股票、國安基金，利息很高等語相符（見偵字第7732號卷第
    13頁、第17頁、第18頁背面、第26頁背面、第27頁背面、第
    29頁背面、第32頁背面、第34至35頁、第41頁、第65頁、第
    137至140頁，他字卷第29至30頁，原審卷㈡第138頁背面、
    第139頁），並與附表二證據所顯示之資金匯轉客觀情狀相
    符，參諸被告黃美玉於調詢時及偵查中供承：伊確有透過被
    告簡美香向諸多金主借用資金等語（見他字卷第60頁、第77
    頁），暨於原審時及本院中改推稱：附表二所示款項係被告
    簡美香向各被害人所借，伊再向被告簡美香借得該等款項云
    云（見原審卷㈥第193頁，本院卷第193頁、第326頁），益
    見被告黃美玉及簡美香就附表二部分，確有共同以借款等名
    義，向被害人等人收受款項，並約定或給付利息之情事。
  ③按銀行法第29條之1所定「與本金顯不相當」者，並不以民
    法最高利率之限制或刑法上重利之觀念作為認定標準，若參
    酌當時、當地之經濟及社會狀況，如行為人向多數人或不特
    定人收受款項或資金，並約定交付款項或資金之人能取回本
    金，且約定或給付之紅利、利息、股息或報酬，高於一般銀
    行定期存款之利率，即能使多數人或不特定人受該行為人提
    供之優厚紅利、利息、股息或報酬所吸引，而容易交付款項
    或資金予該非銀行之行為人，應即屬之（最高法院108年度
    台上字第2383號刑事判決意旨）。依附表一、二各編號所示
    ，被告黃美玉、簡美香邀被害人等投資，係以借款、投資、
    代操股票為名義，並約定或給付高額報酬，經換算結果，該
    等報酬相當於週年利率12%至60%之利息，逾越當時一般銀行
    存款週年利率1%至2%甚多（見偵字第7732號卷第57頁，原審
    卷㈠第108至109頁，本院卷第179頁），顯已達於足以誘使
    被害人等為牟取高利而交付投資款項之程度，參諸被告黃美
    玉於偵查中供稱：「跟定存來比，當然是高，但如果我不以
    這樣子的利息支付給別人的話，我就借不到錢了」等語（見
    偵字第7732號卷第172頁），尤堪認被告2人確有以借款、投
    資、代操股票名義，向被害人等多數人收受款項，而約定或
    給付與本金顯不相當報酬之情事。
  ④按銀行法第125條第1項後段規定，旨在處罰違法吸金規模較
    高、危害金融秩序影響較大者，其「因犯罪獲取之財物或財
    產上利益」之計算，自應以行為人對外經辦收受款項、吸收
    資金或收受存款業務，所收取之全部款項金額或財產上利益
    為範圍，方足以反映非法經營銀行業務之真正規模；是投資
    人投資之本金，不論事後已返還或將來應返還，於計算犯罪
    所獲取之財物時，均應計入；又投資人於舊投資期間屆至，
    先領回本金，再以同額本金為新投資，既與舊投資人領回本
    金後，另有新投資人以同額本金為新投資之情形無異，該舊
    投資期滿後重新投資之本金及同額之新投資本金，亦均應計
    入，方得以呈現吸金之真正規模；縱令投資人於舊投資期間
    屆至，為簡化金錢交付、收受之程序，未現實取回舊投資本
    金，即以該本金為新投資，仍屬不同之投資，其情形與舊投
    資期間屆至，先取回本金，再交付該本金為新投資無異，該
    新舊投資之本金均應計入，並非重複列計（最高法院102年
    度第14次刑事庭決議㈡、108年度台上字第434號刑事判決意
    旨參照）。被告2人於收受被害人等所交付款項後，雖有部
    分返還之情形（詳如附表一、二所示），然揆諸上揭說明，
    不論其已否返還全部或部分款項，抑或告訴人是否於投資期
    滿後以原有資金重新投入，均應合併該等本金之總金額，方
    足以真實呈現吸金之規模。本院經累加計算結果，被告2人
    收受投資款項之總金額，其中被告黃美玉就附表一部分，已
    達4,412萬9,786元，被告2人就附表二部分，則達1億2,490
    萬元（詳如附表一、二所示），堪認被告2人犯罪所得均已
    達一億元以上。
  ㈡事實二部分：
    事實二所示之犯罪事實，業據被告黃美玉於調詢、偵查、原
    審及本院中坦承不諱（見他字卷第60至61頁、第72至74頁，
    偵字第7732號卷第45頁背面至46頁、第53頁，原審卷㈥第19
    4頁，本院卷第192頁、第322至323頁），核與證人即告訴人
    簡美香、林鈺霖於調詢及偵查中證述之情節相符（見他字卷
    第2頁背面至第3頁、第6頁背面至第7頁、第26頁、第31至34
    頁、第36頁、第39至40頁、第51至54頁，偵字第7732號卷第
    37頁、第40頁），並有上開同意書2份、桃園市調查處103年
    4月8日園防字第10357518600號函暨所附查獲扣押證物發還
    紀錄1份附卷可稽（見他字卷第15頁、第42頁，偵字第7732
    號卷第42至43頁），堪認被告黃美玉上開任意性自白確與事
    實相符。
  ㈢綜上，本案事證已臻明確，被告2人犯行均洵堪認定，應依
    法論科。
二、對告辯解不採之理由：
  ㈠被告黃美玉暨其辯護人辯（護）稱：
  ①被告黃美玉僅係單純向親友借款，人數非多，亦非邀約投資
    ，並無非法吸收資金或經營銀行業務之情事。 
  ②被告黃美玉並未向附表二所示被害人借款，該部分犯行純係
    被告簡美香個人所為。
  ③被告黃美玉與被害人等約定或給付之利息，僅月息1%至2%，
    尚與一般民間短期借款利息相當，並無約定或給付與本金顯
    不相當報酬之情事。
  ㈡被告簡美香暨其辯護人辯（護）稱：
  ①被告簡美香均係向親友個別借款，並非公開向不特定人吸收
    資金，亦未達到影響國家經濟秩序之程度，自無非法吸收資
    金或經營銀行業務之情事。
  ②被告簡美香與被害人等約定或給付之利息，相較於一般民間
    借貸月息2、3分，或信用卡循環利率19%至20%，並無特殊高
    利之情形，尚難認係與本金顯不相當之報酬。
  ㈢經查：
  ①被告2人向附表一、二所示被害人收受款項之金額甚鉅，並
    有長期支付高額報酬之情形，顯見該等資金往來，已非單純
    借貸關係而已；又一般多數人或不特定之人極易受收受存款
    者誘惑而追逐高利，且初時被招募之人又多向熟識之親友遊
    說加入投資，再以親友介紹親友之方式，不斷擴張投資對象
    成公眾，終因收受存款者並非以營業實績賺取利潤或充實資
    本，致投資人幾皆血本無歸，影響整體金融秩序甚鉅，此與
    一般特定少數人間之理財投資迴異，被害人等既因被告2人
    誘以高報酬而投入大額資金，附表二所示之被害人更係透過
    被告簡美香加入投資，足見被告黃美玉向附表一所示之被害
    人吸收資金後，進而以被告簡美香為中心向外擴展，其人數
    不斷增加，投資金額亦逾一億之鉅，已嚴重影響社會經濟秩
    序，縱令附表一、二所示被害人係特定之多數人，然揆諸上
    揭說明，仍屬銀行法第29條之1所定之「多數人」無訛。從
    而，被告2人空言辯稱其與被害人等之資金往來，僅屬親友
    間之單純借貸，而與非法吸收資金無關云云，殊不足取。
  ②被告黃美玉與簡美香係共同附表二所示被害人非法吸收資金
    ，理由如上，茲不贅述，被告黃美玉空言辯稱其與此部分無
    關云云，要無足取。
  ③被告2人與告訴人等約定或給付之報酬，相當於週年利率12%
    至60%之利息，明顯逾越一般銀行存款週年利率（1%至2%）
    甚多，顯足以使被害人等人受該優厚報酬所吸引，而容易交
    付款項予被告，核與被害人等均交付鉅額款項並長收取高額
    報酬之客觀情狀相符，自屬「與本金顯不相當之報酬」。況
    一般民間借貸係由金主貸放款項予借款人，縱有收取重利之
    行為，亦僅使借款人受有支付超額利息之損害，而銀行法所
    定之收受存款或收受準存款行為，則係向多數人或不特定人
    吸收鉅額資金，且嚴重擾亂社會金融秩序，兩者對於法益侵
    害之種類、程度及規模，均明顯不同，其所造成之後果，更
    炯然有別，殊無從類比援引。被告簡美香暨其辯護人猶以上
    開報酬與一般民間短期借款利息或信用循環利率相當，而辯
    謂並無約定或給付與本金顯不相當報酬云云，實屬無稽。
  ④被告簡美香之辯護人雖具狀謂：被告簡美香並未向出面附表
    二編號17、24所示被害人邱金榜、林鈺霖借款云云（見本院
    卷第288頁），惟此部分書面意見，顯與被告簡美香於本院
    中當庭供承內容相左（見本院卷第193頁、第239至240頁、
    第325至326頁），自難憑採，附此敘明。
三、論罪與刑之減輕：
  ㈠事實一部分：
  ①查被告2人行為後，銀行法第125條第1項業於107年1月31 日
    修正公布，並自同年2月2日起生效施行，修正前第125條第1
    項原規定：「違反第二十九條第一項規定者，處三年以上十
    年以下有期徒刑，得併科新臺幣一千萬元以上二億元以下罰
    金。其『犯罪所得』達新臺幣一億元以上者，處七年以上有
    期徒刑，得併科新臺幣二千五百萬元以上五億元以下罰金」
    ，修正後規定：「違反第二十九條第一項規定者，處三年以
    上十年以下有期徒刑，得併科新臺幣一千萬元以上二億元以
    下罰金。其『因犯罪獲取之財物或財產上利益』達新臺幣一
    億元以上者，處七年以上有期徒刑，得併科新臺幣二千五百
    萬元以上五億元以下罰金」，觀諸其立法理由謂：104年12
    月30日修正公布之刑法第38條之1第4項所定沒收之「犯罪所
    得」範圍，包括違法行為所得、其變得之物或財產上利益及
    其孳息，與原第1項後段（指修正前銀行法第125條第1項後
    段）「犯罪所得」依立法說明之範圍，包括因犯罪直接取得
    之財物或財產上利益、因犯罪取得之報酬、前述變得之物或
    財產上利益等，有所不同，鑑於該項規定涉及罪刑之認定，
    為避免混淆，造成未來司法實務上犯罪認定疑義，該「犯罪
    所得」之範圍宜具體明確等語，可見銀行法第125條第1項後
    段文字雖經前述修正，但修正前關於「犯罪所得」之定義，
    與修正後「因犯罪獲取之財物或財產上利益」，並無不同，
    尚非屬法律變更，是本案應逕適用修正後銀行法第125 條第
    1項規定處斷。另銀行法第125條之4於107年1月31日修正公
    布，並自同年2月2日起生效施行，惟僅係配合刑法沒收新制
    之犯罪所得範圍酌作文字修正，揆諸上開說明，亦應逕適用
    修正後規定減刑。
  ②被告2人非銀行，卻以借款等名義，向被害人等多數人收受
    款項，而約定或給付與本金顯不相當之報酬，且犯罪所得達
    一億元以上，核被告黃美玉就附表一及附表二部分所為，係
    違反銀行法第29條第1項、第29條之1規定，而犯同法第125
    條第1項後段之非法經營銀行業務罪；又被告簡美香就附表
    二部分所為，亦係違反同法第29條第1項、第29條之1規定，
    而犯同法第125條第1項後段之非法經營銀行業務罪。被告2
    人就附表二部分，具有犯意聯絡與行為分擔，依刑法第28條
    規定，均為共同正犯。
  ③刑事法若干犯罪行為態樣，本質上原具有反覆、延續實行之
    特徵，立法時既予特別歸類，定為犯罪構成要件之行為要素
    ，則行為人基於概括犯意，在密接時、地持續實行之複次行
    為，倘依社會通念，在客觀上認為符合一個反覆、延續性之
    行為觀念者，於刑法評價上，應僅成立一罪，學理上所稱「
    集合犯」之職業性、營業性或收集性等具有重複特質之犯罪
    均屬之，例如經營、從事業務、收集、販賣、製造、散布等
    行為。被告黃美玉就附表一及附表二所示之多次非銀行而經
    營收受準存款業務之犯行，暨被告簡美香就附表二所示之多
    次非銀行而經營收受準存款業務之犯行，均具有反覆性及延
    續性，揆諸上揭說明，應分別論以集合犯一罪。
  ④關於被告簡美香犯銀行法第125條第1項後段之非法經營銀行
    業務罪部分，雖簡美香於103年3月25日上午赴桃園市調查處
    ，檢舉被告黃美玉涉有上開詐欺取財犯行，有一併敘及其幫
    忙被告黃美玉募集資金之客觀事實，惟斯時僅意在指訴被告
    黃美玉涉及詐欺取財與非法吸金犯行，並無任何接受裁判之
    意，此觀諸其於調詢之初即指明：「我要向貴站檢舉黃美玉
    向我涉嫌吸金及詐欺一事，我另外還要對黃美玉提出詐欺的
    告訴」等語，暨於陳述上情後緊接強調：「黃美玉迄今尚欠
    我9,700萬多元仍未歸還」等語自明（見他字卷第6頁），是
    固得認被告簡美香有就此部分主要構成要件事實自白，然尚
    不構成自首，其與辯護人主張應構成自首云云，並不足取。
    被告簡美香於偵查中自白，且無犯罪所得（如上述），堪認
    符合銀行法第125之4第2項前段規定，應依該規定減輕其刑
    。
  ⑤按犯罪之情狀顯可憫恕，認科以最低度刑仍嫌過重者，得酌
    量減輕其刑，刑法第59條定有明文。所謂「犯罪之情狀」，
    與同法第57條規定科刑時應審酌之一切情狀，並非有截然不
    同之領域，於裁判上酌減其刑時，應就犯罪一切情狀（包括
    第57條所列舉之10款事項），予以全盤考量，審酌其犯罪有
    無顯可憫恕之事由（例如有無特殊之原因與環境、在客觀上
    是否足以引起一般同情、有無情輕法重情形等等），資為判
    斷。從而，適用第59條酌量減輕其刑時，並不排除第57條所
    列舉10款事由之審酌，倘就犯罪一切情狀全盤考量，認被告
    犯罪之情狀顯可憫恕，科以最低度刑仍嫌過重，即有該規定
    之適用。被告簡美香於附表一所示期間，即已大筆金額投資
    黃美玉，亦屬被害人，嗣為求自身投入款項得以回收，始招
    攬附表二示所示被害人投資黃美玉，固非可取，然於偵查、
    原審及本院中，均坦承本案資金往來之客觀事實，復與附表
    二所示被害人王秀鳳、邱怡禎、徐玉英、鄧庭蓁、呂昱嫻、
    吳秋菊、魏玉霞、徐雪蓮、蔡寶美、黃張秀美、陳姿穎、郭
    碧惠、邱顯智、簡玉梅、王麗珍達成和解，將其配偶鄭聞寬
    名下土地過戶予王秀鳳等人，並以扣薪方式清償被害人謝秀
    蘭、蘇美珠、謝秋月，藉以抵償其對該等被害人所應負之民
    事賠償債務，嗣又與林鈺霖達成和解，有土地所有權移轉登
    記資料、和解書、法院扣款明細、清償證明、存款憑條等資
    料附卷可參（見原審卷㈤第36至57頁，本院卷第231頁、第
    265至277頁、第343頁），堪認其主觀惡性及犯罪情節尚非
    重大，且於案發後已儘力彌補被害人等損失，而銀行法第
    125條第1項後段所定非法經營銀行業務罪之法定最低本刑為
    有期徒刑7年，縱依同法第125條之4第2項規定減輕其刑，再
    科以最低刑度，猶嫌過重，依社會通念及經驗法則，實屬情
    輕法重，在客觀上足以引起一般人之同情，本院因認其犯罪
    情狀顯可憫恕，爰依刑法第59條規定酌量減輕其刑。
  ㈡事實二部分
  ①被告黃美玉行為後，刑法第339條第1項於103年6月18日修正
    公布，並自同年月20日起生效施行，修正前原規定：「意圖
    為自己或第三人不法之所有，以詐術使人將本人或第三人之
    物交付者，處五年以下有期徒刑、拘役或科或併科一千元以
    下罰金」，修正後規定：「意圖為自己或第三人不法之所有
    ，以詐術使人將本人或第三人之物交付者，處五年以下有期
    徒刑、拘役或科或併科五十萬元以下罰金」，經比較結果，
    新法並未較有利於被告，自應依刑法第2條第1項前段規定，
    適用舊法即修正前刑法第339條第1項規定處斷。
  ②核被告黃美玉所為，係犯修正前刑法第339條第1項之詐欺取
    財罪。
  ③公訴意旨認被告黃美玉係犯刑法第346條第1項之恐嚇取財罪
    名，然被告黃美玉係虛捏不實事項作為施用詐術之手段，意
    在使告訴人簡美香、林鈺霖陷於錯誤而交付財物，並非以惡
    害通知使告訴人簡美香、林鈺霖產生畏懼，是此部分所為，
    應構成詐欺取財罪，公訴意旨就此容有誤會，惟其基本事實
    仍屬同一，且經本院告知此項罪名（見本院卷第190頁、第
    310頁），已保障被告黃美玉訴訟防禦權之行使，爰變更起
    訴法條。
  ④被告黃美玉基於同一目的，於密接時、地，向告訴人簡美香
    、林鈺霖詐欺取財，各行為之獨立性極為薄弱，依一般社會
    健全觀念，難以強行分開，在刑法評價上，視為數個舉動之
    接續實行，合為包括一行為予以評價，較為合理，應屬一個
    詐欺取財行為；又其一行為而觸犯兩個詐欺取財罪名，為想
    像競合犯，應依刑法第55條前段規定從一重處斷。
四、撤銷改判（被告2人非法經營銀行業務、被告黃美玉詐欺取
    財之沒收）部分：
  ㈠原審認被告2人非法經營銀行業務部分不能證明犯罪，而諭
    知無罪，並就被告黃美玉詐欺取財部分，諭知未扣案之犯罪
    所得110萬元沒收及追徵，固非無見，惟：
  ①被告2人就附表一、二部分，均成立非法經營銀行業務罪，
    已如上述，原判決未予詳察遽行諭知無罪，容有違誤。
  ②被告黃美玉於原審判決後，業已就詐欺取財部分與被害人林
    鈺麟達成和解，並陸續給付共10萬元予被害人林鈺霖（詳下
    述），原判決未及審酌此情，而為上開沒收及追徵之諭知，
    乃有未洽。
  ③綜上，被告2人上訴執前詞否認非法經營銀行業務部分犯罪
    ，業經本院論駁如上，均無理由，檢察官上訴請求就此部分
    改判被告2人有罪，則有理由，且原判決關於被告黃美玉詐
    欺取財之沒收部分，亦有上開未洽之處，是原判決關於此等
    部分即屬無可維持，應由本院撤銷改判。
  ㈡爰以行為人責任為基礎，審酌被告2人以借款、投資、代操
    股票等名義，向被害人等收受鉅額款項，並約定及給付與本
    金顯不相當之報酬，而非法吸收鉅額資金，除使部分被害人
    等無端蒙受財產損失外，更危害社會經濟秩序，兼衡渠2人
    素行、智識程度、家庭經濟狀況，暨犯罪之動機、目的、手
    段、所生危害、犯後態度、已支付報酬金額（如附表一、二
    所示）、事後和解賠償情形，分別量處如主文第2、3項所示
    之刑，以資懲儆。
  ㈢被告簡美香未曾受有期徒刑以上刑之宣告，有本院被告前案
    紀錄表在卷足憑（見本院卷第155頁、第379頁），其雖共同
    參與被告黃美玉之非法吸收資金行為，致罹刑典，然本身亦
    遭被告黃美玉非法吸收鉅款，犯罪情節尚非嚴重，且未獲有
    犯罪所得，經此偵、審暨科刑教訓，當知所警惕，信無再犯
    之虞，倘令其入監服刑，不僅對犯罪預防無甚益處，反衍生
    更多家庭與社會問題，本院因認上開對其所宣告之刑，以暫
    不執行為適當，爰併依刑法第74條第1項第1款規定宣告緩刑
    5年，用啟自新；惟其所為畢竟使附表二所示被害人等蒙受
    財產損害，且破壞社會經濟秩序，仍以課予一定負擔為宜，
    爰併依同條第2項第5款規定命其應向檢察官指定之政府機關
    、政府機構、行政法人、社區或其他符合公益目的之機構或
    團體提供240小時之義務勞務，且依刑法第93條第1項第2款
    規定諭知於緩刑期內付保護管束，以觀後效。
  ㈢沒收部分：
  ①刑法及刑法施行法沒收相關條文，業於105年7月1日修正施
    行，依修正後刑法第2條第2項：「沒收、非拘束人身自由之
    保安處分適用裁判時之法律」、刑法施行法第10條之3第2項
    ：「105年7月1日前施行之其他法律關於沒收、追徵、追繳
    、抵償之規定，不再適用」等規定，沒收應直接適用裁判時
    之法律，且刑事特別法關於沒收及其替代手段等規定，均不
    再適用，惟刑法沒收新制生效後，倘其他法律針對沒收另有
    特別規定，依刑法第11條「特別法優於普通法」之原則，仍
    應優先適用該特別法之規定。嗣銀行法第136條之1於107年1
    月31日修正公布，並自同年2月2日起施行，修正後規定為：
    「犯本法之罪，犯罪所得屬犯罪行為人或其以外之自然人、
    法人或非法人團體因刑法第38條之1第2項所列情形取得者，
    除應發還被害人或得請求損害賠償之人外，沒收之」，此規
    定既在刑法沒收新制生效後始修正施行，依上開說明，違反
    銀行法案件之犯罪所得沒收，即應優先適用修正後銀行法第
    136條之1規定處理，至新法未予規範之沒收部分（例如：犯
    罪所得之追徵、排除、過苛調等項），仍回歸適用刑法沒收
    新制相關規定處理。
  ②違反銀行法案件之犯罪所得沒收或追徵範圍，依同法第136
    條之1之規定，係於刑法沒收新制以「實際合法發還被害人
    」作為排除沒收或追徵之條件外，另行創設「應發還被害人
    或得請求損害賠償之人」之排除條件。然揆諸刑法沒收新制
    之立法目的，係因過往沒收為「從刑」，犯罪所得經執行沒
    收之「從刑」後歸屬國庫，未另行提供被害人求償管道，導
    致被害人因各種現實因素未能求償，反令行為人保有犯罪所
    得，未符事理之平，因而揚棄沒收為「從刑」之概念，並修
    正刑法關於犯罪所得沒收、追徵之規定，均採義務沒收主義
    ，俾徹底剝奪行為人之犯罪所得，並使權利人得就沒收、追
    徵之財產聲請發還或給付，以回復犯罪前之財產秩序，且以
    「實際合法發還」作為排除沒收或追徵之條件。基此，上開
    銀行法（特別刑法）所定「應發還被害人或得請求損害賠償
    之人」之例外規定，應從嚴為法律體系之目的性限縮解釋，
    以免適用結果導致沒收新制之立法目的蕩然無存。質言之，
    關於犯罪所得之沒收、追徵，首應確認未實際合法發還犯罪
    所得之應沒收、追徵範圍，俾判決確定後檢察官仍得依前開
    規定再行確認實際合法發還之範圍，並於扣除應發還被害人
    或得請求損害賠償之人後，再為沒收、追徵，不得僅因審理
    時尚有應發還之被害人或得請求損害賠償之人，即逕認毋庸
    宣告沒收犯罪所得，俾與刑法第38條之1規定所揭示之立法
    價值協調一致。另為貫徹銀行法第136條之1之立法目的，除
    非確無應發還被害人或請求損害賠償之人，否則應扣除不予
    沒收部分後，就其餘額依上開條文所定「除應發還被害人或
    得請求損害賠償之人外」附加之條件方式諭知沒收，俾該等
    被害人或得請求損害賠償之人於案件確定後，仍得向執行檢
    察官聲請發還或給付。
  ③又所謂排除沒收或追徵之「實際合法發還」，應限於個案已
    實際合法發還被害人或得請求損害賠償之人，始克當之，因
    犯罪而民事或公法請求權已經被實現、履行之情形，固不待
    言，若如被害人因犯罪行為人和解賠償而完全填補其損害者
    ，亦不得再對犯罪行為人之犯罪所得宣告沒收，以免犯罪行
    為人遭受雙重剝奪。反之，若犯罪行為人雖已與被害人達成
    和解，但完全未賠償或僅賠償其部分損害，致其犯罪所得尚
    超過其賠償被害人之金額者，法院為貫徹新修正刑法之理念
    ，自仍應就其犯罪所得或所生利益超過其已實際賠償被害人
    或得請求損害賠償之人部分予以宣告沒收（最高法院106年
    度台上字第791號、108年度台上字第1440號、108年度台上
    字第1900號等判決意旨參酌）。至上開「實際合法發還」之
    排除沒收、追徵事由，法院判決確定後始行發生者，檢察官
    於執行時亦應適用，即「實際合法發還」之情形，於法院判
    決後嗣後始行發生者，檢察官於執行沒收時仍應先予扣除，
    併此說明。
  ④本案犯罪所得沒情形，茲分述如下：
  ⑴被告黃美玉就附表一部分之犯罪所得，總計為4,412萬9,786
    元，其中已返還本金予被害人之款項，合計為1,195萬7,786
    （詳如附表一所示），應認係「已實際合法發還被害人」者
    ，依刑法第38條之1第5項規定，不予宣告沒收，是被告黃美
    玉就此部分應沒收金額為3,217萬2,000元（計算式：收受投
    資總金額4,412萬9,786元－返還本金總金額1,195萬7,786元
    ＝3,217萬2,000元）。又被告黃美玉就附表二部分之犯罪所
    得，總計為1億2,490萬元，其中已返還本金予被害人之款項
    ，合計為2,990萬元（詳如附表二所示），應認係「已實際
    合法發還被害人者」，依同上規定，不予宣告沒收，是被告
    黃美玉就此部分應沒收金額為9,500萬元（計算式：收受投
    資總金額1億2,490萬元－已返還本金總金額2,990萬元＝9,5
    00萬元）。綜上，被告黃美玉犯本案非法經營銀行業務罪，
    其所有之未扣案犯罪所得合計1億2,831萬2,000元（計算式
    ：3,217萬2,000元＋9,500萬元＝1億2,831萬2,000元），應
    依銀行法第136條之1、刑法第38條之1第3項規定，除應發還
    被害人或得請求損害賠償之人外，沒收之，於全部或一部不
    能沒收或不宜執行沒收時，追徵其價額。
  ⑵被告黃美玉於原審判決後，就其犯詐欺取財罪尚未償還之犯
    罪所得110萬元部分，業與告訴人林鈺霖達成和解（分期償
    還），迄已陸續給付共10萬元予告訴人林鈺霖，有和解書、
    還款明細表及轉帳交易明細等資料在卷足憑（見本院卷217
    頁、第367至371頁），應認已給付之10萬元係「已實際合法
    發還被害人」者，依刑法第38條之1第5項規定，不予宣告沒
    收。是被告黃美玉犯本案詐欺取財罪，其所有之未扣案犯罪
    所得，目前為100萬元，應依刑法第38條之1第1、3項規定沒
    收，於全部或一部不能沒收或不宜執行沒收時，追徵其價額
    。惟被告黃美玉嗣後如有依上開和解條件繼續給付告訴人林
    鈺霖者，揆諸上揭說明，檢察官於本案判決確定後執行沒收
    此部分犯罪所得之際，應逕予扣除該部分金額，併此指明。
  ⑶被告簡美香於案發後與附表二所示被害人王秀鳳、邱怡禎、
    徐玉英、鄧庭蓁、呂昱嫻、吳秋菊、魏玉霞、徐雪蓮、蔡寶
    美、黃張秀美、陳姿穎、郭碧惠、邱顯智、簡玉梅、王麗珍
    達成和解，並將其配偶鄭聞寬名下土地過戶予王秀鳳等人，
    且以扣薪方式清償被害人謝秀蘭、蘇美珠、謝秋月，藉以抵
    償其對該等被害人所應負之民事賠償債務，復與被害人林鈺
    霖達成和解，固如上述，然其原無犯罪所得，自無扣除應沒
    收犯罪所得之問題，且其此舉係履行民事賠償責任，與被告
    黃美玉保有犯罪所得之沒收無涉，亦不得執此扣抵上開被告
    黃美玉應沒收之犯罪所得金額，附此敘明。
五、上訴駁回（詐欺取財之本案）部分：
  ㈠原審就被告黃美玉詐欺取財之本案部分，認定被告黃美玉
    詐欺取財犯行事證明確，並適用刑法第2條、修正前刑法第
    339條第1項等規定，審酌被告黃美玉為牟取不法私利，竟向
    告訴人林鈺霖、簡美香施詐取財，致使渠2人受有相當之財
    產上損害，兼衡其智識程度、家庭經濟狀況，暨犯罪之動
    機、目的、手段、所生危害等一切情況，量處有期徒刑10月
    之理由等旨。經核其認事、用法均無違誤，量刑亦稱妥適。
  ㈡檢察官上訴以原審已妥適審酌過之犯罪手段等事由，請求對
    被告黃美玉從重量刑，為無理由；被告黃美玉上訴以其業與
    告訴人林鈺霖、簡美香達成和解為由，請求從輕量刑，然其
    僅係取得與告訴人簡美香及林鈺霖諒解，並約明按月分期賠
    償告訴人林鈺霖110萬元（迄本案辯論終結時止賠償10萬元
    ），對於罪責程度並無重大影響，尚難因此邀減刑之寬宥，
    其上訴亦無理由。綜上，檢察官及被告黃美玉就此部分上訴
    均為無理由，應予駁回。
六、定應執行刑：
  ㈠原判決關於被告黃美玉非法經營銀行業務部分，既經撤銷改
    判有罪，本院自應就此部分與上訴駁回（被告黃美玉詐欺取
    財）部分，另定應執行刑。
  ㈡經衡酌被告黃美玉所犯上開2罪，其犯罪類型、態樣、手段
    不同，所侵害法益與法規範目的亦屬有別，2罪間之責任非
    難重複程度較低等情，而為整體非難評價後，依刑法第51條
    第5款、第53條規定，定其應執行刑如主文第6項所示。
乙、不另為無罪諭知部分：
一、公訴意旨另以：被告黃美玉於98年8月12日，以借款名義，
    向被告簡美香收受24萬5,000元，並約定與原本顯不相當之
    報酬，因認被告黃美玉涉有銀行法第125條第1項之非法經營
    銀行業務罪嫌云云。
二、按犯罪事實應依證據認定之，無證據不得認定犯罪事實；不
    能證明被告犯罪者，應諭知無罪之判決，刑事訴訟法第154
    條第2項、第301條第1項分別定有明文。
三、公訴意旨認被告黃美玉有此部分犯行，無非以被告黃美玉之
    供述、證人即被告簡美香之證述及銀行帳戶交易明細資料等
    為據。惟訊據被告黃美玉堅決否認此部分犯行，辯稱：伊僅
    係向被告簡美香借用上開款項，並無非法吸收資金之情事等
    語。）。
四、經查：上開24萬5,000元係被告黃美玉單純借與被告黃美玉
    ，當時並未計算利息等情，業據被告簡美香於原審時證述明
    確（見原審卷㈤第15頁），足見被告黃美玉收受此筆款項，
    並未約定或給付利息或報酬，核與銀行法第29條之1所定要
    件不符，自難認有何非法吸收資金之情事。從而，本案尚無
    從認定被告黃美玉有公訴意旨所指之此部分犯行，復無其他
    積極證據足以證明其成立此部分犯罪，本應為無罪之諭知，
    惟公訴意旨既認此等部分與前揭經起訴論罪部分具有集合犯
    之裁判上一罪關係，爰不另為無罪諭知。
據上論斷，應依刑事訴訟法第369條第1項前段、第364條、第299
條第1項前段、第368條，判決如主文。
本案經檢察官黃士元到庭執行職務。
中　　華　　民　　國　 108　　年　　12　　月　　31　　日
            刑事第五庭  審判長法　官  許仕楓 
                              法　官  林柏泓 
                              法　官  王屏夏
以上正本證明與原本無異。
被告黃美玉詐欺取財部分不得上訴。其餘部分如不服本判決，應
於收受送達後10日內向本院提出上訴書狀，其未敘述上訴之理由
者並得於提起上訴後10日內向本院補提理由書（均須按他造當事
人之人數附繕本）「切勿逕送上級法院」。
                              書記官  邱鈺婷
中　　華　　民　　國　　109 　年　　1 　　月　　2 　　日
附錄：本案論罪科刑法條全文
修正前刑法第339條第1項
意圖為自己或第三人不法之所有，以詐術使人將本人或第三人之
物交付者，處 5 年以下有期徒刑、拘役或科或併科 1 千元以下
罰金。
銀行法第29條
（禁止非銀行收受存款及違反之處罰）除法律另有規定者外，非
銀行不得經營收受存款、受託經理信託資金、公眾財產或辦理國
內外匯兌業務。
違反前項規定者，由主管機關或目的事業主管機關會同司法警察
機關取締，並移送法辦；如屬法人組織，其負責人對有關債務，
應負連帶清償責任。
執行前項任務時，得依法搜索扣押被取締者之會計帳簿及文件，
並得拆除其標誌等設施或為其他必要之處置。
銀行法第29條之1
（視為收受存款）以借款、收受投資、使加入為股東或其他名義
，向多數人或不特定之人收受款項或吸收資金，而約定或給付與
本金顯不相當之紅利、利息、股息或其他報酬者，以收受存款論
。
銀行法第125條第1項
違反第 29 條第 1 項規定者，處 3 年以上 10 年以下有期徒刑
，得併科新臺幣 1 千萬元以上 2 億元以下罰金。